臺灣高等法院刑事判決　　　　　　　　　　　　　　　九十三年度上易字第四九號
　　上　訴　人
　　即自訴人　　甲○○
　　代　理　人　葉宏基　律師
　　被　　　告　乙○○
　　選任辯護人　張玉希　律師
右上訴人因被告妨害名譽案件，不服臺灣士林地方法院九十二年度自字第六八號，中
華民國九十二年十一月六日第一審判決，提起上訴，本院判決如左：
    主  文
原判決撤銷。
乙○○被訴民國九十年十月廿五日至九十一年八月廿九日妨害名譽部分（即甲部分）
自訴不受理。
乙○○被訴民國九十一年九月十九日至九十二年六月十九日妨害名譽部分（即乙部分
）無罪。
    理  由
甲、部分：
一、自訴意旨略以：被告乙○○與自訴人甲○○均係台北縣汐止市國泰環翠天下住戶
    ，被告於自訴人擔任前開國泰環翠天下管理委員會主任委員期間，基於妨害自訴
    人名譽之概括犯意，自民國九十年十月起，多次自製傳單散發各住戶，或於社區
    Ｂ棟大廳設置其所謂「民主牆」，供其自己及其同夥塗鴉，以文字長期對自訴人
    極盡污衊、羞辱之能事，公然侮辱、誹謗自訴人，其詳細時間、犯行如下：
（一）於九十年十月二十五日以「這種主委，該下台了」文宣，以文字記載「這種主
      委該下台了」、「不平靜的社區：：：獨斷專橫的主委：：：自以為是獨斷獨
      行：：：顯見你智慧之不足：：：之惡霸」。
（二）於九十一年六月八日以「搶救水閘門」文宣，以文字記載「防水閘門施作只不
      過是一位英明而偉大的老大在主導，根本聽不進別人的意見，或以民主程序問
      大家的意見」。
（三）於九十一年六月中旬以「不要把住戶當白癡」文宣，以文字記載「皇家天下（
      千翔）平均每人服務費為三‧五萬元，環翠天下（東京都）平均每人服務費為
      四萬元。千翔是台灣地區相當大的管理公司，請不要再以『誰的價格貴，是因
      為他們服務好』來搪塞」、「多事之秋的社區，是因為有個獨斷、強勢、糟糕
      的主委」。
（四）於九十一年六月二十四日以「Ｂ棟公告欄，我不同意七個」文宣，以文字記載
      「只有他才能有權利公告罵人、教訓人：：：因為他是老大，社區他是老闆」
      、「才有這種主委老大一手遮天的環境和機會。不可一世的獨斷專橫的作風，
      令人煩、惹人討厭」、「我可以告訴你：一堆人看你當主委，根本不想與你共
      事：：：你不知自我檢討而已」、「奉勸你不要在管委會裡當老大，站得出來
      經民意檢驗你才是老大。這種專橫不民主，獨斷不尊重住戶，徇私不公正，只
      知死硬而無知的主委早該下台，不必賴著以為是社區老闆」。
（五）於九十一年七月二日以「住戶傳單，來函照登」文宣，以文字記載「Ａ人士，
      你說我『不要再鬧了』，我要說，本人年紀五十二歲，也不是小孩子，決不是
      情緒性所為。你楊老大在社區一意孤行，不知好壞，你可知道有多少民怨。沒
      有民主修養，卻獨裁領導」。
（六）於九十一年七月五日以「住戶們該是站出來的時候」文宣，以文字記載「我不
      是說過嗎？我們的管委會在蠻橫的楊老大領導下，從無一絲問問住戶意見的觀
      念，視住戶如草芥」、「一些無聊的住戶只懂『管委會是選出來的大家應支持
      』，我要告訴這些住戶，以管委會如此在一些人操控之下的模式，你還要如此
      無知盲目地支持嗎？」、「管委會諸公：：：你們只是楊老大的橡皮圖章而已
      」。
（七）於九十一年七月九日以「我的二十項建議」文宣，以文字記載「我要說：今天
      環翠社區最大的問題是，楊老大是老闆，住戶是伙計。他完全不尊重住戶，以
      為他的管委會任何事都可自行決定，因為他很清楚住戶是烏合之眾，所以他根
      本不想鳥你們。」
（八）於九十一年七月十三日以「我心軟，我意硬？」文宣，以文字記載「我說過：
      所有爭端在於楊之領導風格和作為。下台不必死賴才是正途」「『調查結果、
（九）於九十一年七月二十一日以「公然欺騙—環翠冤大頭」文宣，以文字記載「東
      京都環保公司清洗水塔價格比同行貴」、「他媽的：：：你也敢公然說謊，要
      你何用」、「去年楊先生不找便宜的三萬二千元，卻找四萬三千五百元之東京
      都：：：這種公然欺騙說謊的行徑，令人不齒和憤怒，把環翠住戶當白痴外，
      還當冤大頭」、「我想應是太好賺了！」、「一個不受尊重的主委，老是被人
      質疑，經常與人爭吵，民意調查極低，我真不知你是極具熱心高度膽識？能力
      超強？還是另有其他目的？」、「胳臂往外伸，蓄意隱瞞事實，你已引起眾怒
      （你的民意調查，認為不適任的高達九十‧六﹪比去年調查的八十二﹪還高）
      ，我希望你好自為之。窮追猛打，務必揪出你的問題，是此時大家的不滿與心
      聲」、「我們發現Ｃ棟警衛在睡覺：：：請問你甲○○有無處理：：：你到底
      在袒護東京都什麼？或是在勾結什麼啊？」、「我們的楊老大有與趣的是買大
      樓火災險，其實這也不必買的。各戶只要向銀行貸款買有火災險時，就可據此
      求償，根本不必再買本大樓火災險，當然無買火災險的住戶就必須自付重建費
      用。」
（十）於九十一年七月二十三日以「我們真的被貴了六萬至八萬元」文宣，以文字記
      載「我們的社區保全費每個月竟然被貴了六至八萬元」。
（十一）於九十一年七月下旬以「民意展現甲○○判決書」文宣，以文字記載「民意
         展現甲○○判決書」、「楊老大，你領導的社區，其實是暗潮洶湧，幹聲
         不斷，你還自以為和諧，笑死人，楊主委，你的適任性被高度質疑，高達
         九十．七％的人認為你不適任，你最好改改個性和領導風格，否則趕緊下
         台換人做，才能留得全名」。
（十二）於九十一年八月十九日以「不知檢討的管委會」文宣，以文字記載「你們竟
        然胳臂往外伸：：：其心可議，也可懷疑」、「你們到底IQ有多少，楊先生
        ，我忽然改變心意不搬走了耶！因為我覺得留下來制衡你和你的管委會：：
        ：也不可讓你們胡作惡搞」、「別急嘛，明（九十二）年三月我副主委任期
        結束前便分曉」、「不知檢討的管委會」、「一群頑固不冥、不尊重住戶的
        傢伙：：：與豬吵架：：：不知檢討」、「我不想用二字經罵人，但對你們
        此種小人作風令我不恥。本人花在Ｂ棟之整建費用近三十萬元：：：我一直
        告訴Ｂ棟一些住戶，第一期整建費用由我全額負責：：：你們真看不慣別人
        的好」。
（十三）於九十一年八月二十六日以「管委會應該解散」文宣，以文字記載「看管委
        會所簽的合約，讓我這個五十二歲的中年人看了直呼不敢相信，心情激盪良
        久不已。長了這麼大把年紀，世面也看過不少，合約更是與別人簽了許多，
        就是從沒看到如此喪權辱國的不平等合約，可恨啊！可嘆」、「不知檢討、
        恐嚇又栽贓且說假」、「專橫惡劣、不求民意、一意孤行」、「一個人做事
        ，程序不正義、不公開，就可能胡搞亂作」、「在東京都保全費用一案上，
        胳臂往外伸」、「與東京都保全簽訂喪權辱國的不平等合約，可恨」「胡為
        亂搞、壓制、抹黑、恐嚇、告發與批判社區住戶」、「有一票當選的吳姓委
        員，選的隨便，也選得輕鬆：：：權力在你手上就胡為亂搞」、「管委會必
        須解散、楊先生應該下台：：：羞死人：：：蠻橫：：：無智慧」。
（十四）於九十一年八月二十九日以「請勿模糊焦點」文宣，以文字記載「此種喪權
        辱國之不平等合約對我們是極大的傷害。從來沒有見過此種合約的」、「不
        知檢討、一昧胡扯，更是栽贓、抹黑誤導住戶。針對社區小組之批判和扭曲
        ，我們暫不反駁你們管委會和楊先生，我們再次重申．．．世界最笨的人才
        會與豬吵架」、「窮極無聊、幼稚無知」、「何必死辯又罵人」、「皇家天
        下與東京都之合約是三個月，而我們是簽一年」。
二、按刑事訴訟法第二百三十七條第一項規定「告訴乃論之罪，其告訴應自得為告訴
    之人知悉犯人之時起，於六個月內為之。」；同法第三百二十二條規定「告訴或
    請求乃論之罪，已不得為告訴或請求者，不得再行自訴。」；其不得提起自訴而
    提起者，應諭知不受理之判決，同法第三百三十四條亦有明文規定。
三、查告訴乃論之罪，其告訴應自得為告訴之人知悉犯人之時起六個月內為之，為刑
    事訴訟法第二百三十七條第一項所明定。本件自訴人甲○○所指被告乙○○所犯
    甲部分，既係刑法第三百十條之罪，依同法第三十四條之規定，須告訴乃論，自
    訴人甲○○所指被告乙○○所為甲部分犯行之犯罪時間，係在九十一年八月廿九
    日之前，乃遲至九十二年三月十四日始行具狀向原審提起自訴（見原審收文戳日
    期），顯已逾越六個月之期間。又後開乙部分既為無罪之諭知，此部分即無從與
    之成立連續犯，故此部分之告訴期間，應獨立計算，併予敘明。原審未予注意先
    審查此部分之程序，遽為實體無罪之判決，按之首開說明，顯屬違法，被告對此
    雖未予以抗辯指摘，但此種情形依刑事訴訟法，為本院所得依職權調查之事項，
    原判決此部分既有未合，依前開說明，自應由本院予以撤銷，改為諭知自訴不受
    理之判決，以符適法。
乙、部分：
一、自訴意旨略以：被告乙○○與自訴人甲○○均係台北縣汐止市國泰環翠天下住戶
    ，被告於自訴人擔任前開國泰環翠天下管理委員會主任委員期間，基於妨害自訴
    人名譽之概括犯意，自民國九十一年九月間起，多次自製傳單散發各住戶，或於
    社區Ｂ棟大廳設置其所謂「民主牆」，供其自己及其同夥塗鴉，以文字長期對自
    訴人極盡污衊、羞辱之能事，公然侮辱、誹謗自訴人，其詳細時間、犯行如下：
（一）於九十一年九月十九日「我們的主張」文宣，以文字記載「楊先生惡質獨斷、
      不聽人言，是不尊重住戶、無民主作風之傢伙、是順我者生、逆我者亡的惡棍
      」、「搞關係拿縣府獎狀，金玉其外，敗絮其中，專做表面功夫卻無實質內容
      ，讓人臉紅」、「但當今楊先生和管委會，只要你不想聽的，就以有心人士、
      破壞團體扣帽子，再加公告罵人，形成社區人人畏懼不敢言：：：如此便於楊
      先生和管委會便宜行事」。
（二）於九十一年九月二十日以「我們的回應」文宣，以文字記載「我持著不與豬吵
      架之心情，對本人不實之抹黑均不加以回應，因為我相信大家應該會以蔡先生
      是三百人公司的總經理，在人格和待人處事上應不致於差勁的角度去看待我，
      可是管委會八人和楊先生最近之：：：狗急跳牆」、「楊先生，你們還在辯：
      ：：你真是強詞奪理，不要臉啊」、「東京都價格太貴，千真萬確，狡辯是多
      餘的，你再強辯，住戶反而會更生氣，更會起疑心」、「一位住戶向我說：：
      ：皇家天下與東京都合約只有三個月，卻未向向我詳說是試用期間，造成引述
      錯誤」、「我不會如某人失業在家，天天除了做白日夢想選里長之外，就是欺
      壓社區百姓」、「因為你當上癮了，而且聽說想選里長，真是不要臉說得出口
      」、「根本不想與你競爭選里長」。
（三）於九十一年十月十四日以「臨時住戶大會報告」文宣，以文字記載「因為管委
      會不懂得溝通，只知一昧打壓，毫無領導風格：：：針對楊先生和管委會之顢
      頇無能、專橫惡質之作風：：：」、「楊先生及管委會在東京都保全費用一案
      上，胳臂往外伸，不顧住戶利益」、「我們所看到的是：不知檢討、不肯認錯
      、唯我聰明、你們白癡、權力在手、不必理你、蠻幹到底」、「我蔡先生也接
      到存證信函，勒令我在七天之內要將Ｂ棟大廳和花園恢復原狀，否則依法提出
      告訴，讓我吃不下飯睡不著覺許多天」、「水閘門工程追加十三萬，事先未公
      布」。
（四）於九十一年九月三十日以「臨時區分所有權人大會會議通知書」，用文字記載
      「解散管委會」、「罷免甲○○」。
（五）於九十一年十月三十一日以「大人，我以後不敢了」文宣，用文字記載「為了
      社區事務，我們在經歷這二、三個月的期間，對楊先生和管委會之鴨霸個性、
      蠻橫作風，真是刻骨銘心」、「因為你們這一批人真是死皮賴臉」、「看你強
      詞奪理的嘴臉」、「白色恐怖小人作為，讓人害怕」。
（六）於九十二年元月十八日在民主牆上親筆書寫「不歡迎東京都人員來參觀，是不
      是今年又要黑箱作業給東京都再續約了」。
（七）於九十二年元月十九日在民主牆上親筆書寫「本人是東方科學園區之委員，東
      科之保全公司管理費每人平均是三萬元，而我們是三‧八萬元，今年絕對不應
      再讓他們黑箱作業再續約下去」。
（八）於九十二年三月九日以「請您再次支持我們」文宣，以文字記載「這個社區又
      得再被惡質一年：：：不能讓那個姓楊的再當主委」、「照例又被楊先生以『
      這傢伙不知好歹，不知承辦委員的辛苦』的公告」、「楊先生，模糊焦點是你
      常用的伎倆，博取『你們辛苦』的同情是你慣用的手段」、「楊先生之惡質和
      本屆管委會之無能」。
（九）於九十二年六月十九日以「嚇死人、隨時被告上法院—建議所有委員趕快總辭
      」文宣，以文字記載「奉勸委員們趕快辭職，人家可是天天在收集你的資料，
      隨時準備告你，何苦來哉啊！我也很納悶對方又有多少見不得人的事，也許我
      們應該發動社區住戶和以前承包廠商，揪出某人貪贓枉法之證據。舉個例！水
      閘門，廠商原報價為七十多萬，議價為五十多萬，結果追加款加上去，卻比原
      報價七十多萬元還高。某人絕對會狡辯的說：我砍了二十萬，但他絕對不會告
      訴你，最後的結果比最初的報價貴得多。這種手法有無問題，自在人心」。
（十）除前開所述外，被告復於社區Ｂ棟大廳設置其所謂「民主牆」，供其自己及其
      同夥塗鴉，長期對自訴人極盡污衊、羞辱之能事，其中更有將自訴人家中電話
      公布於該「民主牆」上，意圖鼓勵住戶打電話騷擾自訴人，造成自訴人及家人
      不安恐懼，因涉有妨害名譽罪嫌。
二、按犯罪事實應依證據認定之，無證據不得推定其犯罪事實。又不能證明被告犯罪
    者，應諭知無罪之判決，刑事訴訟法第一百五十四條、第三百零一條第一項分別
    定有明文。次按事實之認定應憑證據，如未能發現相當證據，或證據不足以證明
    ，自不能以推測或擬制之方法，為裁判基礎（最高法院四十年臺上字第八六號判
    例參照）。再告訴人之告訴，本以使被告受刑事訴追為目的，故其陳述是否與事
    實相符，自應調查其他證據，以資審認，苟其所為攻擊之詞，尚有瑕疵，則在此
    瑕疵未予究明以前，即不能遽採為論罪之基礎（最高法院六十九年臺上字第一五
    三一號判例參照）。另按認定犯罪事實，所憑之證據，雖不以直接證據為限，間
    接證據亦包括在內，然無論直接或間接證據，其為訴訟上之證明，須於通常一般
    之人均不致於有所懷疑，而得確信其為真實之程度者，始得據之為有罪之認定，
    倘其證明尚未達到此一程度，而有合理性懷疑之存在時，即無從為有罪之認定，
    此亦有最高法院七十六年臺上字第四九八六號判例可資參照。
三、人為理性之動物，對於周圍之人、事、物，常有相當意見，且喜表現其意見於外
    ，以聽取他人之觀感，或期有益於人類社會；昔日專制時代，人民言論、講學、
    著作及出版之表現自由橫被壓制，除悖於人之本性外，更阻礙民主政治之推行及
    人類社會之進步；有鑑於此，各國憲法對人民言論、講學、著作及出版之表現自
    由，莫不加以保護，我國憲法第十一條即明文規定「人民有言論、講學、著作及
    出版之自由」。而一般人散布所欲傳達之資訊或意見，係表達其思想及言論之重
    要媒介，惟仍應基於自律觀念善盡社會責任，避免提供錯誤與虛假之資訊使他人
    名譽遭受損害。依據我國現行法律規定，一般人構成誹謗者，除民事責任外，尚
    有刑事責任；以法律對侵害人民名譽權加以刑事處罰固有其立法沿革，惟鑑於言
    論自由為民主憲政與自由社會之基石，一般人之言論如涉及妨害他人名譽，倘係
    以善意發表言論而對於可受公評之事為適當之評論者，依刑法第三百十一條第三
    款規定不加處罰，該條立法理由載明：「保護名譽，應有相當之限制，否則箝束
    言論，足為社會之害。故以善意發表言論，而有本條所列情形者，不問事之真偽
    ，概不處罰。庶於保護名譽及言論自由兩者折衷，以求適當」；行為人既以善意
    發表言論，可知其主觀上不具誹謗故意，亦不具散布於眾之不法意圖；善意發表
    言論之行為，因欠缺構成要件故意及散布於眾之不法意圖，而不具構成要件該當
    性，即不成立誹謗罪；刑法第三百十一條屬阻卻構成要件事由，在探討誹謗罪構
    成要件是否該當時，即須注意阻卻構成要件事由是否存在；刑法第三百十一條因
    其條文用語「以善意發表言論，而有左列情形之一者，不罰」，與刑法第第十八
    條第一項、第十九條第一項及第二十一條至第二十四條、第三百十條第二項前段
    用語相同，致有人誤解為係誹謗罪之免責事由或阻卻違法事由者。從而：
（一）刑法第三百十條第三項前段「對於所誹謗之事，能證明其為真實者，不罰。」
      之規定，係針對言論內容與事實相符者之保障，並藉以限定刑罰權之範圍，非
      謂指摘或傳述誹謗事項之行為人，必須自行證明其言論內容確屬真實，始能免
      於刑責。惟行為人雖不能證明言論內容為真實，但依其所提證據資料，認為行
      為人有相當理由確信其為真實者，即不能以誹謗罪之刑責相繩，亦不得以此項
      規定而免除檢察官或自訴人於訴訟程序中，依法應負行為人故意毀損他人名譽
      之舉證責任，或法院發現其為真實之義務（司法院大法官釋字第五０九號解釋
      參照）。
（二）學理上所謂「言論」尚可大分為「事實」陳述及「意見」表達二種。事實是指
      現在或過去的具體歷程或狀態，並且具有可以驗證其為真偽之性質者，意見是
      主觀的價值判斷，乃見仁見智的問題；事實陳述有所謂真實與否的問題，意見
      表達或對於事物之「評論」，因為係個人主觀評價的表現，即無所謂真實與否
      之問題。又按刑法第三百十條第一項規定：「意圖散布於眾，而指摘或傳述足
      以毀損他人名譽之事者，為誹謗罪」，由該條文義觀之，對於具體「事實」之
      指摘或傳述，「足以毀損他人名譽者」，方為刑法所制裁的誹謗言論，且同條
      第三項前段規定：「對於所誹謗之事，能證明其為真實者，不罰」，而所謂可
      以證明為真實者，只有「事實」方有可能，此亦足以證明我刑法誹謗罪僅規範
      事實陳述，而不包括意見表達。至於針對特定事項，依個人價值判斷而提出主
      觀的意見或評論，縱使尖酸刻薄，批評內容足令被批評者感到不快或影響其名
      譽，也不在誹謗罪之處罰範圍。
（三）又以善意發表言論，對於可受公評之事為適當之評論係刑法第三百十一條第三
      款明定之誹謗罪阻卻構成要件事由。所謂「善意」之認定，倘誹謗涉及之對象
      係公眾人物，則因公眾人物較諸一般人更容易接近大眾傳播媒體，自可利用媒
      體為其所作所為進行辯護，是以其就公共事務之辯論，實處於較為有利之地位
      ，則人民對公眾人物所為有關公共事務之批評，自應嚴格認定其是否確有實際
      惡意；至「可受公評之事」則應指與公眾利益有密切關係之公共事務。故行為
      人所製作有關可受公評之事之文宣內容或公開發表之意見，縱或聳動或誇張，
      然其目的不外係在引起其他公民之注意，增加公民對公共事務之瞭解，並可提
      供公民更多且深入的資訊。對於所謂出於「善意」，所以採取極嚴格之認定標
      準，係在避免寒蟬效應（Chilling Effect），避免公民因畏懼有侵害名譽之
      虞，無法暢所欲言，或者難以提供更多民眾想關心及參與的資訊，甚且亦難有
      效發揮監督公務員或公眾人物之功能。因此，表意人就該等事務，對於具體事
      實有合理之懷疑或推理，而依其個人主觀之價值判斷，公平合理地提出主觀之
      評論意見，且非以損害他人名譽為唯一之目的者，不問其評論之事實是否真實
      ，即可推定表意人係出於善意，而應由主張名譽受到損害之當事人舉證證明被
      告有「實際惡意」。因此所謂「以善意發表對可受公評之事，而為適當之評論
      」，要件有四：1.系爭言論乃是一種意見（Opinion）的表達而非事實（Fact
      ）之陳述；2.其所評論者必須為與公眾利益有關之事項；3.評論所根據或所評
      論之事實，應隨同評論一併公開陳述，或已經為眾所周知；4.表意人為該評論
      時，其動機並非以損害評論人之名譽為唯一目的。只要符合上述四要件之評論
      ，即應認係合理之評論（Fair Comment），而受保護，至於該評論是否「正確
      」，並非法院所應判斷。
四、訊據被告乙○○固坦承有以文宣記載右述文字及設立「民主牆」，惟堅決否認有
    妨害名譽之犯行，辯稱：所述均係事實，且係針對可受公評之社區公共事務而為
    適當評論，且請求自訴人代為公告社區事項，但是因為自訴人均不准許，所以伊
    才會自行設置民主牆作為社區事務公告欄等語。
五、經查：
（一）自訴人甲○○所指訴乙部分，其中（二）「我持著不與豬吵架之心情，對本人
      不實之抹黑均不加以回應，因為我相信大家應該會以蔡先生是三百人公司的總
      經理，在人格和待人處事上應不致於差勁的角度去看待我」、「東京都價格太
      貴，千真萬確，狡辯是多餘的，你再強辯，住戶反而會更生氣，更會起疑心」
      、「一位住戶向我說：：：皇家天下與東京都合約只有三個月，卻未向我詳說
      是試用期間，造成引述錯誤」、「因為你當上癮，而且聽說想選里長」、「根
      本不想與你競爭選里長」、（三）「我蔡先生也接到存證信函，勒令我在七天
      之內要將Ｂ棟大廳和花園恢復原狀，否則依法提出告訴，讓我吃不下飯睡不著
      覺許多天」、「水閘門工程追加十三萬，事先未公布」、（四）「解散管委會
      」、「罷免甲○○」、（六）「不歡迎東京都人員來參觀」、（七）「本人是
      東方科學園區之委員，東科之保全公司管理費每人平均是三萬元，而我們是三
      ‧八萬元」、（八）「照例又被楊先生以『這傢伙不知好歹，不知承辦委員的
      辛苦』的公告」、（九）「奉勸委員們趕快辭職，人家可是天天在收集你的資
      料，隨時準備告你，何苦來哉啊」。上開部分，不論被告所述與事實是否相符
      ，因該言論客觀上並非屬足以貶損自訴人人格聲譽之事，核與刑法第三百十條
      誹謗罪之構成要件不該當。
（二）至於乙部分之（十）被告設立「民主牆」供人塗鴉一節，因自訴人所述之事實
      ，亦看不出被告究竟因此實際上在民主牆上以文字作何涉嫌誹謗或侮辱之陳述
      。而自訴人指述被告公布自訴人之電話一節，核亦非屬侮辱或誹謗之行為。
（三）至於被告其餘以文字所述內容，雖足以使自訴人難堪或名譽受損，惟查被告併
      以具體事實指摘傳述，復結合抽象之謾罵，參酌前開司法院解釋意旨，倘若該
      行為構成犯罪，亦僅屬於「誹謗」與否之問題，與「公然侮辱」無關，從而，
      自訴人認被告行為構成公然侮辱罪，尚有未洽，合先敘明。且被告所述之內容
      ，係抒發一己對於前開公共事務及社區管理委員會主任委員處事領導風格、是
      否適任、有無違背住戶所託之個人意見，應屬評論範圍，無涉真偽之問題；且
      所論及者均係攸關環翠天下社區之公共事務，係屬可受公評之事項；而被告就
      評論之事項或已於文宣內詳加說明，或係就住戶已公知之事項而為評論；文宣
      內並有就曾經誤解事實之處，澄清道歉（例如：九十一年九月二十日「我們的
      回應」文宣內，陳明「首先我們為二件事情未深查犯錯致歉」），足見其以文
      字書寫前開文宣散佈於社區住戶及於「民主牆」上書寫「今年是否又要黑箱作
      業給東京都再續約」等語，係意在使社區住戶瞭解前開公共事務、管理委員會
      運作情形，並非專以損害自訴人之名譽為唯一目的。況自訴人亦曾經為此做出
      回應，以社區管理委員會服務中心張貼公告（資料見原審卷第二宗第二一五頁
      【公告日期九十一年九月十九日到九十一年九月二十二日】、第二七四頁【公
      告日期九十一年十月七日到九十一年十月十六日？】）。依首揭說明，被告之
      評論尚屬適當之評論，依刑法第三百十一條第三款規定不罰，至於其評論是否
      「正確」，自不在法院審查的範圍。
（四）綜上所論，系爭文告係對於攸關公益事項所為之評述，被告並無惡意毀損自訴
      人名譽之不法意圖，客觀上亦無虛捏足認有毀損其名譽之具體事實，誠屬對於
      可受公評之事而為適當之評論，具有社會容許性。至於自訴人觀後或在其主觀
      上自衍不悅之觀感，惟自訴人亦有上述被告認為不當之行為，屬於可得評論之
      事項，被告身為國泰環翠天下社區住戶一員，張貼系爭文告就事論事加以適當
      之評論，當為現今民主社會言論之所許。況其評論並非全然無據，縱其內容對
      自訴人所作之批評，容有用字遣詞稍嫌誇張之處，惟其行為尚乏誹謗故意與散
      布於眾之不法意圖，系爭文告仍屬刑法善意之範疇，而與刑法誹謗罪名之構成
      要件，顯然有別。
六、原審就此部分諭知無罪之判決，固非無見，惟原審判決理由認被告之行為依刑法
    第三百十一條第三款規定不罰，卻又稱不能證明被告犯罪，前後矛盾可議，自應
    由本院將此部分撤銷改判，以被告行為不罰而諭知無罪之判決。
據上論斷，應依刑事訴訟法第三百六十九條、第三百四十三條、第三百三十四條、第
三百零一條第一項，判決如主文。
中　　　華　　　民　　　國　　九十三　　年　　　四　　　月　　　六　　　日
                              臺灣高等法院刑事第八庭
                                  審判長法  官  陳  祐  治
                                        法  官  陳  晴  教
                                        法  官  王  炳  梁
右正本證明與原本無異。
不得上訴。
                                        書記官  潘　大　鵬
中　　　華　　　民　　　國　　九十三　　年　　　四　　　月　　　七　　　日
